【裁判字號】    95,上,113
【裁判日期】    950808
【裁判案由】    確認派下權存在
【裁判全文】
臺灣高等法院臺南分院民事判決  95年度上字第113號
上  訴  人  辛○○
            丁○○
            壬○○
            丙○○
            庚○○
            己○○
兼  共  同
訴訟代理人  乙○○
被  上訴人  戊○○
            癸○○
兼  共  同
訴訟代理人  甲○○
上列當事人間請求確認派下權存在事件，上訴人對於中華民國95
年4月6日臺灣臺南地方法院第一審判決（94年度重訴字第872號
）提起上訴，本院於95年7月25日言詞辯論終結，判決如下：
      主      文
上訴駁回。
第二審訴訟費用由上訴人負擔。
      事      實
甲、上訴人方面：
一、聲明：求為判決：(一)原判決廢棄。(二)確認上訴人對祭祀公業
    羅順之派下權存在。
二、陳述：除與原判決記載相同者，茲引用之外，補稱：
  (一)上訴人提出之羅氏族譜，係依照相關官方現存戶籍資料，逐
    項記載而成，足以證明上訴人確為羅順子孫：並非憑空捏造
    ，其真實性應屬無庸置疑，依法已盡訴訟上之舉證責任，無
    任何適法性問題存在。
  (二)日據時代戶籍同一者，原則上都有親屬關係存在：
    查台灣民事習慣報告第236頁以下，有明確記載，日本佔據
    台灣以後於明治39年（民前6年）元月15日實施戶口規則，
    於昭和8年3月1日設立台灣人之戶籍，因此台灣家族制受其
    影響，家長之地位逐漸被戶主權所取代，家成為行使戶主權
    之範圍。戶主與家族不以同居為必要，僅以戶主，家族居屬
    同一戶籍即可。足證日據時代同一戶籍者，均有家族關係存
    在。
  (三)另案對本件並無既判力存在：
    台灣高等法院台南分院93年度重家上字第1號判決，乃返還
    土地訴訟，當事人僅乙○○，與本件上訴人有7人不同。且
    本件訴之聲明及訴訟標的，與該訴訟明顯差異，二件既非同
    一事件，即非既判力所及，前案判決不得作為本件准駁之依
    據。
三、證據：除援用第一審所提證據外，補提出「臺灣民事習慣調
    查報告」乙書第236至237頁影本1件、日據時代戶籍謄本影
    本1件、本院93年度重家上字第1號民事判決影本1件、最高
    法院78年度台抗字第384號、69年度台上字第701號判決意旨
    各1件、前司法行政部（52）台函民字第0069號函影本1件。
乙、被上訴人方面：
一、聲明：求為判決：上訴駁回。
二、陳述：除與原判決記載相同者，茲引用之外，補陳：
    本件祭祀公業何時設立伊不知道，依照戶籍謄本來看，上訴
    人應該不是本件派下員等語。
三、證據：援用第一審所提證據。
      理      由
一、上訴人主張：伊等先祖羅返，係祭祀公業羅順之享祀人羅順
    次子，羅返生子羅麟，羅麟生子羅生，羅生生子羅再保，羅
    再保乃上訴人辛○○、乙○○等四人之父及上訴人丁○○、
    壬○○二人之祖父，上訴人自係祭祀公業羅順之派下員，因
    被上訴人於89年2月間，向台南縣善化鎮公所申報祭祀公業
    羅順之派下員時，未將上訴人等列為派下員，否認其派下權
    ，伊等之法律上地位有不安狀態，爰提起本訴訟，求為判決
    確認上訴人對祭祀公業羅順之派下權存在等語，被上訴人則
    以上訴人非派下員抗辯。
二、按確認法律關係之訴，非原告有即受確認判決之法律上利益
    者，不得提起之，民事訴訟法第247條第1項前段定有明文。
    所謂即受確認判決之法律上利益，係指因法律關係之存否不
    明確，致原告在私法上之地位有受侵害之危險，而此項危險
    得以對於被告之確認判決除去之者而言。最高法院著有42年
    度臺上字第1031號、32年度上字第3165號判例可資參照。查
    祭祀公業之派下權，即派下對於其所屬祭祀公業之權利義務
    關係，兼具身分權及財產權之性質，自得為確認之訴之標的
    。被上訴人既於向台南縣善化鎮公所申報派下員名冊時，將
    上訴人等排除，否認上訴人之派下員身分，上訴人之身分地
    位確有不安狀態存在，並得以本判決將之除去，上訴人提起
    本件確認訴訟，自有權利保護之必要。
三、次查：
  (一)按祭祀公業係以祭祀祖先為目的而設立之獨立財產，其設立
    須有享祀人、設立人及獨立財產之存在，享祀人僅係公業所
    祭祀之祖先，並非公業之所有人，又公業之派下權之取得，
    原則上以祭祀公業之設立人及其繼承人為限，縱係享祀者之
    後裔，仍非當然取得派下權。最高法院著有74年度台上字第
    2780號、88年度台上字第1420號、3515號、90年度台上字第
    46號、678號、93年度台上字第2425號判決可資參照。
    又民事訴訟如係由原告主張權利者，應先由原告負舉證之責
    ，若原告先不能舉證，以證實自己之主張為真實，則被告就
    其抗辯事實即令不能舉證，亦應駁回原告之訴。最高法院著
    有17年度上字第917號判例。
    又祭祀公業之設立人，未必即係享祀人本人或其第二代子孫
    、且享祀人亦未必係設立人自己之祖先，惟只有設立人及其
    子孫始得謂為派下，並對祭祀公業享有所謂派下權。上訴人
    既主張其係祭祀公業羅順之子孫，對祭祀公業羅順有派下權
    存在，自應就系爭祭祀公業之設立人及上訴人確係該設立人
    之子孫之事實，舉證以實其說，亦不能以年代久遠，無法證
    明設立人為何人，即認系爭祭祀公業應為享祀人羅順自行設
    立或其子所設立（最高法院88年度台上字第3515號判決參照
    ）。
  (二)經查：
    (1)上訴人於起訴書狀中並未主張祭祀公業羅順係何人設立，
      僅主張其係羅順之男性直系血親卑親屬而已，此觀其起訴
      書狀（原審94年度補字第186號卷，第4至6頁、第8頁）即
      明，其於原審審理時固主張，系爭祭祀公業係其祖先共同
      設立，但未提出具體事證證明（原審94年度訴字第872號
      卷，第195頁）。於本院準備程序時，上訴人則稱羅順之
      財產分給他4個兒子，設立人係羅返、羅佛、羅回，但自
      承就設立人部分，並無證據可證明（本院卷第37頁）。上
      訴人既自認無證據可證明祭祀公業羅順係其高祖父羅返與
      羅佛、羅回3人共同設立，則其主張係系爭祭祀公業之派
      下員，對系爭公業有派下權存在云云，按諸上開說明，即
      非可採。
    (2)上訴人雖提出其祖父（曾祖父）羅生、父（祖父）羅再保
      之台灣日治時期之戶籍謄本（原審94年度訴字第872號卷
      ，第23頁、第24頁），並以羅生之戶籍謄本之現住所之記
      載可證明其祖父係派下員云云，惟查戶籍謄本乃記載個人
      之出生年月日、出生別及父母、住所並遷移之情形（日據
      時期則另有戶主繼承之記載）之資料，並不能作為土地所
      有權人之證明，更不能作為有關祭祀公業設立人或派下員
      之證明，上訴人提出上開戶籍資料，並不能作為其係祭祀
      公業羅順派下員之有利證據。是其本於上開戶籍資料所自
      行製作之羅氏族譜（原審94年度補字第186號卷，第8頁）
      ，姑且不論系爭所謂族譜，就上訴人之曾祖（或高祖）羅
      麟及羅麟之父羅返部分，與系爭祭祀公業之享祀人羅順之
      間有何直系親屬關係，並無相關資料可證明，乃其片面作
      成，已難遽信，縱認該族譜之記載可採，充其量僅能認定
      上訴人之先祖羅返，係系爭祭祀公業享祀人羅順之男性繼
      承人，依上開說明，亦無從逕認羅返係系爭祭祀公業之設
      立人，進而認定上訴人係系爭祭祀公業設立人之派下員。
四、綜上所述，被上訴人主張，羅順祭祀公業係其先祖羅返與其
    兄弟羅佛、羅回共同設立一節，為不可採。從而，其主張其
    等係羅返之直系男性卑親屬，就祭祀公業羅順有派下權存在
    ，為無理由，應予駁回。原審為上訴人敗訴判決，於法並無
    不合。上訴人上訴意旨指摘原判決不當，求予廢棄改判，為
    無理由，應駁回其上訴。
五、本件待證事實已臻明確，上訴人其餘有關祭祀公業所有之土
    地登記情形及戶籍謄本上戶主繼承之登記資料，以及其餘攻
    擊方法及舉證，核與本件判決結果不生影響，爰不一一論述
    ，附此敘明。
六、據上論結，本件上訴為無理由，依民事訴訟法第449條第1項
    、第78條、第85條第1項前段，判決如主文。
中    華    民    國    95    年     8     月    8    日
                  民事第二庭    審判長法  官  王惠一
                                      法  官  丁振昌
                                      法  官  吳上康
上為正本係照原本作成。
如對本判決上訴，須於判決送達後20日內向本院提出上訴狀，未
表明上訴理由者，應於上訴後20日內，向本院提出理由書（須附
繕本）。
中    華    民    國    95    年     8     月    9    日
                                      書記官  易慧玲
                                                 K


司法院資訊處製作；財團法人民間司法改革基金會備份。
